【裁判字號】    99,重上,120
【裁判日期】    990706
【裁判案由】    返還票據等
【裁判全文】
臺灣高等法院民事判決                 99年度重上字第120號
上  訴  人  乙○○
            丁○○
            丙○○
共      同
訴訟代理人  陳麗真律師
上  訴  人  甲○○
訴訟代理人  陳博文律師
上列當事人間返還票據等事件，兩造對於中華民國98年12月30日
臺灣板橋地方法院97年度重訴字第251號第一審判決各自提起上
訴，本院於99年6月8日言詞辯論終結，判決如下：
    主      文
兩造上訴均駁回。
第二審訴訟費用由兩造各自負擔。
    事實及理由
一、上訴人乙○○、丁○○、丙○○（下稱乙○○等3人）起訴
    主張：伊等因欲購買可供容積移轉之公園用地，經由訴外人
    王秀美之介紹而向上訴人甲○○（下稱甲○○）購買其所有
    坐落台北市○○區○○段3小段42地號土地之公園用地（下
    稱系爭土地）。伊等於購買前再三向介紹人王秀美表示須向
    賣方確認出售之土地確實為可容積移轉之公園用地，若非為
    可容積移轉之公園用地，伊等將不予買受，因而買賣標的之
    土地需為可容積移轉之公園用地為買賣契約之必要之點。甲
    ○○於簽約前確已知悉伊等欲購買之標的為可容積移轉之公
    園用地，且甲○○之配偶羅憲堂代理其簽立契約之過程中亦
    表明其出售之土地為可容積移轉之公園用地，伊等遂於民國
    （下同）97年5月9日與甲○○簽立「公園用地（公共設施用
    地）買賣契約書（下稱系爭契約書）」，由伊等共同以新台
    幣（下同）3,236萬7,200元之價格向甲○○買受，同時由伊
    等分別開立如附表編號一至三所示之3紙支票（票面金額每
    張323萬6,720元，合計971萬160元，下稱系爭支票），交付
    予甲○○充為買賣價金之一部，惟於伊等擬辦理所有權移轉
    登記時，發現系爭土地並非可容積移轉之公園用地，隨即告
    知介紹人王秀美（下稱王秀美），本件買賣標的必要之要素
    不存在，伊等將撤銷及解除契約，並請王秀美轉達伊等撤銷
    及解除契約之意思表示予甲○○及其配偶羅憲堂，並請甲○
    ○返還系爭支票，惟甲○○知悉伊等為撤銷及解除契約之意
    思表示後，藉故拒不返還，伊等乃於97年5月16日以台北長
    春路郵局第1597號存證信函通知甲○○為撤銷及解除契約之
    意思表示，並於97年5月20日再次以存證信函為前開表示。
    又系爭支票所載發票日均為97年5月16日，甲○○於發票日
    前既已知悉伊等已為撤銷及解除契約之意思表示，明知其已
    無法律上之理由提示系爭支票，竟仍逕為提示，致系爭支票
    遭退票，使伊等因有退票紀錄而影響信用，自得請求甲○○
    賠償伊等信用所受之損害。爰依民法第88條、第179條之規
    定，或依民法第259條之規定，請求甲○○返還系爭支票，
    及依民法第184條第1項、第195條第1項之規定，請求甲○○
    賠償伊等因此所受之損害。並聲明：(一)甲○○應將如附表所
    示編號一、二、三之支票分別返還予乙○○、丁○○、丙○
    ○。(二)甲○○應分別給付乙○○30萬元、丁○○40萬元、丙
    ○○80萬元，及均自起訴狀繕本送達翌日起至清償日止，按
    年息百分之五計算之利息。原審判命甲○○應將系爭支票分
    別返還予乙○○等3人，並駁回乙○○等3人其餘之訴。兩造
    各就其敗訴部分，提起上訴。乙○○等3人並於本院聲明：
    (一)原判決不利於伊等之部分廢棄。(二)甲○○應再分別給付乙
    ○○30萬元、丁○○40萬元、丙○○80萬元，及均自起訴狀
    繕本送達翌日起至清償日止，按年息百分之五計算之利息。
    (三)對造之上訴駁回。
二、甲○○則以：乙○○等3人從未向伊表示買受系爭土地係作
    為容積率移轉之用，伊之代理人羅憲堂當然從未對此作回應
    ，或表示系爭土地可以作為容積率移轉之用。況一般人民既
    然可以查證系爭土地是否可作為容積移轉使用，且乙○○等
    3人長期從事土地買賣交易，具有土地買賣及建築經驗之專
    業背景，更可以輕易查知。而乙○○等3人係經由王秀美主
    動向伊提議購買系爭土地，且系爭契約書亦係由其等委請代
    書所書寫，於簽約時交與伊之代理人羅憲堂簽署，若雙方有
    買賣可容積移轉之公園用地之意思表示，且為系爭買賣之重
    要要素，乙○○等3人應於系爭契約書中載明此重要之事項
    ，其等既未於系爭契約書中載明，自難以認定此為系爭契約
    重要之點。顯然兩造從未就系爭土地為可容積移轉乙節有所
    協議，且契約當事人之權利義務悉依契約內容，於書面契約
    簽訂前之磋商內容，除非於書面契約約定，否則應認有意排
    除，不得構成契約內容。退萬步言之，縱然有內部的效果意
    思與外部的表示行為不一致的情形，亦是因乙○○等3人之
    故意（至少應認為有過失）所造成，是依民法第88條第1項
    但書規定，其等自不得撤銷其意思表示。再者，依台北市稅
    捐稽徵處信義分處97年6月2日北市稽信甲字第19731596200
    號函說明四所載：「至本筆土地應否繳納土地增值稅仍應依
    土地現值申報書核算為準。」，足見系爭土地是否確定應繳
    納增值稅，仍應以系爭契約書向稅捐處辦理買賣申報核算之
    結果為準，尚難遽認本件土地買賣應繳納增值稅，乙○○等
    3人主張之約定解除契約之條件並未成就。又系爭契約書約
    定之買賣標的物為公園用地（公共設施用地），根據台北市
    政府都市發展局（下稱北市都發局）核發之「都市計畫公共
    設施用地及土地使用分區證明書」查復內容，亦載明本件買
    賣標的土地為「公園用地（公共設施用地）。（民國62年8
    月23日公告）」，土地使用編定項目與系爭契約書記載之標
    的完全相符，伊亦無給付不能之情事，乙○○等3人據此解
    除契約，亦無理由。系爭買賣契約既仍有效存在，系爭支票
    係乙○○等3人簽發交付予伊作為支付買賣價金之用，伊自
    得依法行使票據權利，自難認伊有何不法行為。又伊並無債
    務不履行之情事，系爭支票退票理由係因存款不足，而與伊
    提示系爭支票無關，乙○○等3人復未提出其等因退票而受
    有損害之證據以實其說，自無權請求侵權行為之損害賠償等
    語，資為抗辯。並於本院聲明：(一)原判決不利於伊之部分廢
    棄。(二)上開廢棄部分，乙○○等3人在第一審之訴及假執行
    之聲請均駁回。(三)對造之上訴駁回。
三、兩造不爭執之事項：
  (一)兩造間經由王秀美之介紹，於97年5月9日簽定公園用地（公
    共設施用地）買賣契約書，由甲○○將其所有之系爭土地以
    3,236萬7,200元之價格出售予乙○○等3人。
  (二)系爭買賣契約係由甲○○授權其夫羅憲堂代理與乙○○等3
    人簽立，並同時由乙○○等3人分別將如附表所示之3紙支票
    交付予羅憲堂，充為第1期買賣價金971萬160元之用。
  (三)甲○○將系爭支票提示兌付，因存款不足而遭退票，尚未返
    還予乙○○等3人。
  (四)乙○○等3人曾於97年5月16日以台北長春路郵局第1597號存
    證信函向甲○○主張受有詐欺及給付不能，依民法第92條、
    第226條第1項、第256條之規定，撤銷、解除系爭買賣契約
    。又於97年5月20日再次以存證信函第150號向甲○○表示解
    除系爭買賣契約。
  (五)北市都發局分別於97年11月11日、98年3月25日以北市都規
    字第09735622500號、第00000000000號函覆，表示系爭土地
    雖屬私有之公園用地（公共設施用地），惟並不符合可供容
    積移轉送出基地之條件。
  (六)乙○○為隨身遊戲股份有限公司（下稱隨身遊戲公司）監察
    人、民凱企業股份有限公司（下稱民凱企業公司）監察人、
    民凱建設股份有限公司（下稱民凱建設公司）董事；丁○○
    為隨身遊戲公司董事、民凱企業公司董事長；丙○○為隨身
    遊戲公司董事長、民凱企業公司董事、民凱建設公司董事、
    吉輝投資股份有限公司（下稱吉輝投資公司）董事長。
四、乙○○等3人又主張：系爭土地須為可供容積移轉之用為系
    爭買賣契約必要之點，惟伊等擬辦理所有權移轉登記時，發
    現系爭土地並非可容積移轉之公園用地，乃為撤銷及解除契
    約之意思表示，詎甲○○拒不返還系爭支票，仍逕為提示，
    致系爭支票遭退票，伊等信用因而受有損害，自得請求返還
    系爭支票及賠償伊等因而所受之損害等語。然此為甲○○所
    否認，並以前開情詞置辯，是本院應審究者厥為：
    (一)系爭土地是否為「可供容積移轉之公園用地」？
    (二)系爭土地須為可供容積移轉之用，是否為系爭買賣契約必
    要之點？兩造就此有無達成合意？(三)乙○○等3人主張其等
    買受系爭土地之意思內容有錯誤，而撤銷買受系爭土地之意
    思表示，或主張系爭買賣契約第10條約定之解除事由條件已
    成就，兩造已合意解除系爭買賣契約，請求甲○○返還系爭
    支票，有無理由？(四)甲○○提示系爭支票而遭退票，是否侵
    害乙○○等3人之信用，致其等受有損害？茲分別論述如后
    ：
  (一)系爭土地是否為「可供容積移轉之公園用地」？
    經查，原審函請主管機關北市都發局查明系爭土地是否可供
    作容積移轉之用，經該局分別於97年11月11日、98年3月25
    日以北市都規字第09735622500號、第00000000000號檢附相
    關資料函覆表示，系爭土地經該府於62年8月23日以府工二
    字第37042號公告之「擬定台北市挹翠山莊細部計畫案」內
    劃設為公園用地（公共設施用地），依該府97年4月29日修
    正公布之「台北市都市計劃容積移轉審查許可條件」第3點
    、第4點之規定，須私有未徵收且未開闢之公園用地始得作
    為容積送出基地，系爭土地雖屬私有之公園用地（公共設施
    用地），惟已於74年11月25日由申請開發單位勝利開發股份
    有限公司之負責人林穆嚴出具切結挹翠山莊細部計畫區域內
    公園、綠地等公共設施已開闢完成，故不符合前開條件所規
    定送出基地之條件（見原審卷第136頁至138頁，第200頁至
    208頁），並經證人即該局承辦人林璇姿於原審證稱：「（
    問：公共設施保留地是否一定可以供容積移轉？）不一定，
    要看有無符合都市計畫容積移轉實施辦法的規定。」、「（
    問：[提示都發局98年3月25日函文]可否簡述內容？）是我
    承辦的，公文內容沒有錯誤，系爭土地是不可以作容積移轉
    的土地。」、「（問：是否可供一般人民查證？）可以。本
    件土地本來一開始就是不可以作容積移轉使用。」等語（見
    原審卷第269頁至270頁），自堪認乙○○等3人主張系爭土
    地為私人公園用地，係屬不可容積移轉之土地屬實。
  (二)系爭土地須為可供容積移轉之用，是否為系爭買賣契約必要
    之點？兩造就此有無達成合意？
    1.按「稱買賣者，謂當事人約定一方移轉財產權於他方，他
      方支付價金之契約。當事人就標的物及其價金互相同意時
      ，買賣契約即為成立」，民法第345條定有明文。故買賣
      契約為非要式行為，並不以簽定書面契約為必要，買受人
      如主張買賣契約，除就買賣標的物及價金意思表示等必要
      之點以書面達成合致者外，雙方另有以對話方式就買賣土
      地之性質（用途與價值）必要之點達成合致者，如就該對
      話意思表示之合致，提出足以使法院產生堅強之心證，可
      以完全確信其主張為真實者之證據方法，其請求始即屬有
      據。
    2.次按「當事人互相表示意思一致者，無論其為明示或默示
      ，契約即為成立。當事人對於必要之點，意思一致，而對
      於非必要之點，未經表示意思者，推定其契約為成立，關
      於該非必要之點，當事人意思不一致時，法院應依其事件
      之性質定之」，民法第153條亦有明文。亦即契約之成立
      係以當事人互相表示意思一致為前提，只是在當事人如僅
      就契約必要之點互相表示意思一致，但對契約非必要之點
      ，如無從得悉雙方有無明示或默示意思表示可知其是否一
      致時，則由法律「推定」其契約成立而已。
    3.查系爭契約書第1條及第3條，已分別就兩造間買賣之土地
      標示與價金分別載明（見原審卷第10頁），且甲○○亦於
      定約當日收受乙○○等3人分別交付之系爭3張支票，並為
      兩造所不爭執，則依上開書面契約自堪認兩造間就本件買
      賣之標的及價金，已有意思表示之合致。另依證人即介紹
      系爭土地買賣之王秀美於原審證稱：「（問：[提示97年5
      月9日買賣契約書]對這個契約書是否瞭解訂約過程情形？
      ）我是第一聯合不動產的員工，原告黃先生他說想要買公
      園用地，要做容積移轉使用，可以增加建地的使用面積，
      我就跟賣方講有這塊地，羅先生（地主吳小姐的先生）說
      願意賣我們照公告現值的八十二趴，羅先生告訴我們這塊
      地可以做容積移轉使用。當天簽完契約後，我們去查這塊
      地已經捐出去了作其他的用途當作其他社區的公共使用，
      不可以作容積移轉，地不能用了。兩邊跟我都是很熟的朋
      友，我本身並沒有去調查可否容積移轉，吳小姐都沒有出
      面。都是羅先生在處理的。5月7號知道買方要買地，5月8
      號我就跟地主聯絡，5月9號的早上11點才要賣當天下午簽
      約，然後我們當天就發現這塊地不能作容積移轉。如果是
      學校用地或是公園用地，一般的行情是只有公告現值的十
      到三十幾趴左右，如果是可容積移轉的用地行情價大約是
      公告現值的八十五趴，羅先生他們也是在做道路用地的買
      賣。羅先生確實有跟我們講這塊地可以做容積移轉」、「
      （問：何時知道土地不可作容積移轉使用？）5月9號下午
      買方告訴我調查結果不可作容積移轉，我去跟賣方講，賣
      方說等他回國在說，後來買賣雙方一起去查確實不可作容
      積移轉使用，後來賣方就不管了，買地的用意就是要作容
      積移轉使用」等語（見原審卷第182頁至183頁），佐以系
      爭契約第10條「本土地標的物係公園用地（公共設施用地
      ），依法免課土地增值稅，若政府法令變更或因故需課稅
      時，雙方同意解除本買賣契約，乙方（即甲○○）應退回
      收受之價金，雙方並負責回復原狀，撤銷增值稅申報。」
      之約定（見原審卷第11頁）。足見甲○○出售系爭土地之
      事宜均由其夫羅憲堂處理，而乙○○等3人購買公園用地
      之目的係為供容積移轉使用，藉以增加其餘建地的使用面
      積，此項需求除已清楚告知甲○○之代理人即其夫羅憲堂
      ，羅憲堂亦表示系爭土地可供容積移轉外，兩造亦於契約
      內約明如需課稅時，則解除契約。是乙○○等3人主張兩
      造間有口頭約定系爭土地須為可供容積移轉之用，應堪採
      信。甲○○雖抗辯證人王秀美之立場有偏頗之虞，其所為
      之證詞有偏頗故意有利於乙○○等3人之情形，惟並未提
      出足以推翻該證言可信度之積極事證，其抗辯自不足取。
  (三)乙○○等3人主張其等買受系爭土地之意思內容有錯誤，而
    撤銷買受系爭土地之意思表示，或主張系爭買賣契約第10條
    約定之解除事由條件已成就，兩造已合意解除系爭買賣契約
    ，請求甲○○返還系爭支票，有無理由？
    1.系爭土地經兩造同意函請臺北市不動產估價師公會，由該
      會指派中信不動產估價師事務所為鑑定，其鑑定結果為：
      (1)公園用地（公共設施用地），依民間之交易習慣或行情
      ，是依據土地之公告現值之一定比例為買賣價金之計價標
      準。(2)臺北市轄區內可供容積移轉之公園用地於97年5月9
      日當時，交易價格因交易條件不同約在公告現值之90％至
      100％之間；不可供容積移轉之公園用地於97年5月9日當
      時，交易價格因交易條件不同約在公告現值之10％至12％
      之間。(3)土地是否可作為容積移轉之用，其估價結果不同
      。(4)系爭土地如屬可供容積移轉之土地，於97年5月9日時
      之土地價格鑑定為36,756,606元；如非屬可供容積移轉之
      土地，於97年5月9日時之土地價格鑑定為4,594,576元，
      有台北市不動產估價師公會98年11月2日（98）台北估價
      師字第112號函附估價報告書在卷可稽（見原審卷第278頁
      、外放證物）。從而，私人所有之公園用地是否可供容積
      移轉之用，影響其土地價格甚明，此自屬關係於買賣雙方
      是否出賣或買受必要之點。又參酌系爭買賣契約第2條記
      載，系爭土地公告現值為3,947萬2,300元，第3條約定之
      買賣價金為3,236萬7,200元（見原審卷第10頁），則該買
      賣價金經核算為系爭土地公告現值之82％，此與前開鑑定
      結果如土地非可供容積移轉之價格為459萬4,576元，二者
      相差2,777萬2,624元，顯見差異甚鉅，故參以上開鑑定結
      果，乙○○等3人主張訂約當時表明係以可供容積移轉之
      價格買受土地，自堪採信。甲○○雖另提出正一不動產估
      價師事務所98年6月30日就系爭土地之鑑價報告書，認鑑
      定之土地價格為6,249萬1,660元，然上開鑑定係由甲○○
      自行單方委託鑑定，並非由兩造合意委託，且該鑑定價格
      評估日期為98年6月25日，並未就系爭買賣契約當時之價
      格為評估，是該鑑定報告自不足採為有利於甲○○之證據
      ，附此敘明。
    2.復按「意思表示之內容有錯誤，或表意人若知其事情即不
      為意思表示者，表意人得將其意思表示撤銷之。但以其錯
      誤或不知事情，非由表意人自己之過失者為限。當事人之
      資格或物之性質，若交易上認為重要者，其錯誤，視為意
      思表示內容之錯誤。」，為民法第88條所明定。經查，系
      爭土地既經查證屬不可供容積移轉之用，而乙○○等3人
      根據系爭買賣契約介紹人王秀美及甲○○代理人羅憲堂之
      表示，誤以土地可供容積移轉之用而予買受，自係對於買
      賣標的物之性質（用途與價值）發生誤認。又自乙○○等
      3人主觀買受之意思而言，若購地之初知悉該地不能供容
      積移轉增加鄰地建築面積之用，必不致支付上述高價購買
      ，應可認定，足認乙○○等3人之意思表示內容確有錯誤
      之情。至於上開錯誤買受之意思表示，係基於其等所信賴
      之介紹人王秀美及甲○○代理人羅憲堂之表示，且乙○○
      等3人提出其等持有由甲○○之代理人羅憲堂於簽約前一
      日即97年5月8日向北市都發局申請之都市計畫公共設施用
      地及土地使用分區證明書（見原審卷第13頁），其上亦記
      載系爭土地為公園用地（公共設施用地，民國62年8月23
      日公告），凡此於一般人處於乙○○等3人表意人地位，
      自易為相同錯誤之意思表示，故乙○○等3人之錯誤表示
      ，自非出於其等之過失所致甚明，甲○○抗辯乙○○等3
      人之錯誤意思表示乃出於自己之過失，即屬無據。又乙○
      ○等3人已於起訴狀表明，以起訴狀繕本送達為依民法第
      88條規定撤銷錯誤之意思表示（見原審卷第5頁、第6頁）
      ，是乙○○等3人據此主張其等已撤銷系爭買賣契約，應
      堪採信。
    3.又按「無法律上之原因而受利益，致他人受損害者，應返
      還其利益。雖有法律上之原因，而其後已不存在者，亦同
      。」，民法第179條定有明文。經查，系爭買賣契約業經
      乙○○等3人撤銷，已詳如前述，依民法第114條第1項規
      定，視為自始無效，甲○○受領系爭支票之法律上原因業
      已不存在，因而，乙○○等3人依不當得利之法律關係，
      請求甲○○分別返還其所收受如附表所示之支票，於法自
      無不合，應予准許。
    4.本院既認乙○○等3人撤銷買受系爭土地之意思表示為有
      理由，則其等主張系爭買賣契約第10條約定之解除事由條
      件已成就，兩造已合意解除系爭買賣契約部分，自無庸再
      予審酌，附此敘明。
  (四)甲○○提示系爭支票而遭退票，是否侵害乙○○等3人之信
    用，致其等受有損害？
    1.乙○○等3人主張：乙○○為隨身遊戲公司監察人、民凱
      企業公司監察人、民凱建設公司董事；丁○○為隨身遊戲
      公司董事、民凱企業公司董事長；丙○○為隨身遊戲公司
      董事長、民凱企業公司董事、民凱建設公司董事、吉輝投
      資公司董事長；且隨身遊戲公司為公開發行公司並為券商
      輔導上櫃中，因甲○○之行為致伊等有退票記錄，將致隨
      身遊戲公司無法為櫃檯買賣，使伊等信用因而受有損害，
      爰請求甲○○分別賠償乙○○30萬元、丁○○40萬元、丙
      ○○80萬元之損害等語。甲○○則抗辯：系爭支票係因存
      款不足而遭退票，與伊提示系爭支票無關，乙○○等3人
      復未舉證證明其等因退票而受有損害，自無權請求損害賠
      償等語。
    2.又按當事人主張有利於己之事實者，就其事實有舉證之責
      任，民事訴訟法第277條前段定有明文。末按「民事訴訟
      如係由原告主張權利者，應先由原告負舉證之責，若原告
      先不能舉證，以證實自己主張之事實為真實，則被告就其
      抗辯事實即令不能舉證，或其所舉證據尚有疵累，亦應駁
      回原告之請求。」（最高法院17年上字第917號判例參照
      ）。乙○○等3人主張因系爭支票遭甲○○提示後退票，
      致伊等之信用受有損害，既為甲○○所否認，揆諸前開說
      明，乙○○等3人自應就其等前開主張，負舉證之責。
    3.經查，乙○○等3人前開主張無非以系爭支票所載發票日
      均為97年5月16日，甲○○於該日之前已知悉其等已為撤
      銷及解除系爭買賣契約之意思表示，卻仍提示系爭支票，
      致系爭支票因存款不足而遭退票，使其等之信用受損害云
      云。然查侵權行為之賠償責任，以加害人之故意或過失與
      被害人之損害有因果關係者為限，被害人如未受損害，即
      無請求賠償之可言。本件甲○○因乙○○等3人支付買賣
      價金之原因而持有系爭支票，甲○○提示系爭支票係其基
      於票據執票人行使票據請求權之正當行為，縱其與發票人
      間之原因關係另有爭執，亦難認甲○○有何故意或過失以
      此為手段欲侵害乙○○等3人之信用。況系爭支票退票理
      由係因乙○○等3人存款不足，此有台灣票據交換所退票
      理由單附卷可稽（見原審卷第125頁），足見此項票信受
      有損害之原因係乙○○等3人未存入足額票款所造成，與
      甲○○無涉。從而，乙○○等3人依侵權行為之法律關係
      ，請求甲○○分別賠償乙○○30萬元、丁○○40萬元、丙
      ○○80萬元之損害，顯屬無據。
五、綜上所述，乙○○等3人主張：就系爭買賣契約，伊等因陷
    於系爭土地為可供容積移轉之錯誤，而為買受之意思表示，
    業已撤銷錯誤買受之意思表示，為可採；另主張：甲○○於
    伊等撤銷錯誤買受之意思表示後，拒不返還系爭支票，仍逕
    為提示，致遭退票使伊等信用因而受有損害，則為不可採。
    從而，乙○○等3人依民法第179條之規定，請求甲○○分別
    返還所受領如附表所示編號一、二、三之支票，為有理由，
    應予准許。至其等依民法第184條第1項、第195條第1項之規
    定，請求甲○○分別給付乙○○30萬元、丁○○40萬元、丙
    ○○80萬元，及均自起訴狀繕本送達翌日起至清償日止，按
    年息百分之五計算之利息，則為無理由，應予駁回。原審判
    命甲○○應將如附表所示編號一、二、三之支票分別返還予
    乙○○、丁○○、丙○○，並為假執行之宣告，而駁回乙○
    ○等3人損害賠償部分之請求，核無不合。兩造各就其敗訴
    部分上訴，指摘原判決不當，求予廢棄改判，均為無理由，
    均應駁回其上訴。
六、甲○○雖聲請傳訊證人羅憲堂，惟本件事證已臻明確，本院
    認毋庸再予傳訊；又本件事證已臻明確，兩造其餘之攻擊或
    防禦方法及未經援用之證據，經審酌後認均不足影響判決之
    結果，自無逐一論駁之必要，併此敘明。
據上論結，本件兩造之上訴，均為無理由，依民事訴訟法第449
條第1項、第78條、第85條第1項前段，判決如主文。
中    華    民    國    99    年    7     月    6     日
                    民事第三庭
                        審判長法  官  林敬修
                              法  官  吳青蓉
                              法  官  黃騰耀
正本係照原本作成。
如不服本判決，應於收受送達後20日內向本院提出上訴書狀，其
未表明上訴理由者，應於提出上訴後20日內向本院補提理由書狀
（均須按他造當事人之人數附繕本）上訴時應提出委任律師或具
有律師資格之人之委任狀；委任有律師資格者，另應附具律師資
格證書及釋明委任人與受任人有民事訴訟法第466條之1第1項但
書或第2項（詳附註）所定關係之釋明文書影本。如委任律師提
起上訴者，應一併繳納上訴審裁判費。
中    華    民    國    99    年    7     月    7     日
                              書記官  潘大鵬
附註：
民事訴訟法第466條之1（第1項、第2項）：
對於第二審判決上訴，上訴人應委任律師為訴訟代理人。但上訴
人或其他法定代理人具有律師資格者，不在此限。
上訴人之配偶、三親等內之血親、二親等內之姻親，或上訴人為
法人、中央或地方機關時，其所屬專任人員具有律師資格並經法
院認為適當者，亦得為第三審訴訟代理人。
附表：
┌──┬───┬───┬───┬─────┬─────┐
│編號│發票人│發票日│支  票│付款人    │金額      │
│    │即支票├───┤號  碼│          │(新台幣)  │
│    │交付者│提示日│      │          │          │
├──┼───┼───┼───┼─────┼─────┤
│ 一 │乙○○│97年05│BG1419│台灣土地銀│3,236,721 │
│    │      │月16日│351   │行中和分行│元        │
│    │      │      │      │          │          │
│    │      ├───┤      │          │          │
│    │      │      │      │          │          │
│    │      │      │      │          │          │
├──┼───┼───┼───┼─────┼─────┤
│ 二 │丁○○│97年05│BG1477│台灣土地銀│3,236,721 │
│    │      │月16日│950   │行中和分行│元        │
│    │      │      │      │          │          │
│    │      ├───┤      │          │          │
│    │      │      │      │          │          │
│    │      │      │      │          │          │
├──┼───┼───┼───┼─────┼─────┤
│ 三 │丙○○│97年05│BG1449│台灣土地銀│3,236,721 │
│    │      │月16日│865   │行中和分行│元        │
│    │      ├───┤      │          │          │
│    │      │      │      │          │          │
│    │      │      │      │          │          │
└──┴───┴───┴───┴─────┴─────┘

司法院資訊處製作；財團法人民間司法改革基金會備份。
